【裁判字號】    99,訴,3
【裁判日期】    990323
【裁判案由】    分配表異議
【裁判全文】
臺灣臺中地方法院民事判決  99年度訴字第3號
原      告  戊○(台灣)商業銀行股份有限公司
法定代理人  乙○○
訴訟代理人  壬○○
原      告  兆豐國際商業銀行股份有限公司台中分公司
法定代理人  丁○○
訴訟代理人  甲○○
被      告  台中商業銀行股份有限公司
法定代理人  辛○○
訴訟代理人  庚○○
            己○○
            丙○○
上列當事人間分配表異議事件，經本院於民國99年3月5日言詞辯
論終結，判決如下：
    主      文
原告之訴駁回。
訴訟費用由原告負擔。
    事實及理由
甲、程序方面：
    按訴狀送達後，原告不得將原訴變更或追加。但請求之基礎
    事實同一、擴張或減縮應受判決事項之聲明者，不在此限。
    民事訴訟法第255條第1項第2款、第3款分別定有明文。本件
    原告起訴原聲明請求：「1.鈞院98年度執字第6696號強制執
    行事件，執行標的編號4，坐落於台中縣大里市○里路461號
    3546建號未辦保存登記建物，非屬建號147號主建物之從物
    ，拍賣所得價金新台幣（下同）155萬元，不應計入被告得
    優先受償之優先債權。2.執行標的編號6，坐落於台中縣大
    里市○里路461號3548建號未辦保存登記建物，非屬建號149
    號主建物之從物，拍賣所得價金120萬元，不應計入被告得
    優先受償之優先債權。3.前開聲明事項1、2拍賣所得價金，
    共計275萬元，應計入普通債權，於扣除按優先債權與普通
    債權之比例計算應負擔之執行費62894元，再扣除優先於普
    通債權之房屋稅707元及營業稅253333元後，剩餘款項243萬
    3066元，應依各債權人比例分配，而原告可分配金額如下：
    (1)原告戊○（台灣）商業銀行股份有限公司（下稱戊○銀行
     ）556229元(2)原告兆豐國際商業銀行股份有限公司（下稱
    兆豐銀行）338762元。」，嗣於民國99年2月22日以書狀變
    更聲明為：「鈞院98年度執字第6696號強制執行事件於民國
    98年11月12日做成之分配表，其中坐落台中縣大里市○里段
    3546、3548建號之未保存建物，所拍賣金額275萬元，應計
    入普通債權，於扣除優先債權與普通債權之比例計算應負擔
    之執行費用62894元，再扣除優先於普通債權之房屋稅707元
    及營業稅253333元後，剩餘款項243萬3066元，應依各債權
    比例分配，原告可分配金額如下：(1)原告戊○銀行556229元
    (2)原告兆豐銀行338762元。」，可認係減縮訴之聲明，且係
    基於同一基礎事實為訴之變更，依前開說明，應予准許。
乙、實體方面：
一、原告主張：
  (一)鈞院98年度執梅字第6696號給付票款強制執行事件（下稱系
    爭執行事件），業將訴外人即執行債務人富淞塑膠工業股份
    有限公司（下稱富淞公司）所有之不動產拍賣，並已拍定且
    作成分配表（下稱系爭分配表），原告因對該分配表分配金
    額不同意，已依強制執行法第39條第1項規定，於分配期日
    98年12月8日之一日前聲明異議，嗣經鈞院民事執行處通知
    就異議事項提出訴訟證明，為此爰依同法第41條第1項前段
    提起本訴。又系爭執行拍賣之不動產中3546建號及3548建號
    之建物（下稱系爭建物），乃未辦保存登記之增建物，其係
    由獨立鐵架建構，並擁有獨立出入口之鐵皮屋，與保存登記
    建號147、149之主建物，係屬加強磚造構造不同，且具使用
    上獨立性，故系爭建物應非被告之抵押權效力所及。今鈞院
    民事執行處將拍賣價金扣除優先分配之執行費等費用後，餘
    全部分配予被告（即第一、二順位抵押權人），原告礙難同
    意，而應將系爭執行拍賣金額區分為二筆計算分配金額，其
    一為不爭執之抵押物拍賣價金00000000元，另一為系爭建物
    拍賣價金275萬元（3546建號建物拍得155萬元；3548建號建
    物拍得120萬元）。關於系爭分配表中優先受償之執行費用
    、房屋稅及營業稅部分，本應由該二筆拍賣價金中按比例受
    償，故所有執行債權人優先受償之總額不變。其中自系爭建
    物拍賣價金275萬元所為之分配，應先扣除按上開二筆價金
    比例計算優先債權執行費用62894元及房屋稅707元，共計63
    601元，再扣除次次優之全部營業稅253333元後，剩餘243萬
    3066元（計算式：0000000-00000-000000＝0000000）部分
    ，再按各執行債權比例由各執行債權人受償，始為正確。並
    聲明：鈞院系爭執行事件於98年11月12日做成之分配表，其
    中系爭建物，所拍賣金額275萬元，應計入普通債權，於扣
    除優先債權與普通債權之比例計算應負擔之執行費用62894
    元，再扣除優先於普通債權之房屋稅707元及營業稅253333
    元後，剩餘款項243萬3066元，應依各債權比例分配予各執
    行債權人，經計算原告所得分配之金額為(1)原告戊○銀行55
    6229元(2)原告兆豐銀行338762元。」
  (二)對於被告抗辯之陳述：
    1.本件由鈞院於99年2月3日至系爭標的現場履勘，以面向大
      里路考量系爭建物左側（即較小的部分），其非屬獨立建
      物，此點原告並不爭執。惟因系爭執行時地政事務所未將
      此部分另編建號，致原告僅能以拍賣公告之建號及價格計
      算本件爭訟金額。
    2.本件所爭執者是系爭建物面向大里路右側部分所產生之價
      值，是否為抵押權效力所及？茲就其構造上、使用上是否
      具獨立性分述如下：
    構造上：本件主建物為加強磚造，系爭建物為鋼架造鐵皮
      屋，構造明顯不同且一看即可區分，是系爭建物在構造上
      具獨立性毫無疑問。
    使用上：
      (1)現場履勘明確可知系爭建物有獨立出入口，至於主建物
        之進出是否須經由系爭建物，非本件審核點，蓋即便無
        系爭建物，主建物之進出仍是走在被告所設定抵押權之
        土地上。本件重點是系爭建物之進出並不需通過主建物
        ，其有獨立出入口要無疑問。故被告答辯稱主建物進出
        需經由系爭建物，係將主建物及系爭建物進出顛倒，有
        混淆重點之嫌。
      (2)水、電錶裝設之個數非判斷增建物使用上獨立與否之重
        要基準。水、電錶之個數，僅為使用人在行政領域範圍
        方便區分及計費，可隨時加以裝設，現場承租人亦表示
        承租後由其向電力公司申請二個電錶，並自行牽線等語
        ，足證主建物與系爭建物是否共用一個水、電錶，非判
        斷建物構造上、使用上獨立與否之重要基準。
      (3)被告於99年1月12日之答辯狀中亦明確表示本件系爭建
        物在構造上、使用上均獨立，其非為附屬建物並無爭議
        。是原告與被告爭執點，應為系爭建物是否為從物？按
        民法第68條第1項規定，非主物之成分，常助主物之效
        用，而同屬於一人者，為從物。所謂常助主物之效用，
        係指有輔助主物之經濟效用目的，與之相依為用，客觀
        上具長久之功能性關聯，而居於從屬關係者，始足當之
        ；如縱與之分離亦不致喪失主物之利用價值，或減損其
        經濟效用者，即難認為係該物之從物。查本件主建物一
        部分為辦公室，一部分作為工廠使用；系爭建物一部分
        作為工廠使用，一部分堆放貨物作為倉庫使用。兩個建
        物各自有獨立機器分別運作，互不影響。即便無系爭建
        物，主建物內之機器產量並不因此減少，其製造之產品
        價格亦不會減損，換言之，系爭建物內之機器搬至其他
        廠房或任何地方，都不會影響主建物內機台之獨立運作
        。故系爭建物（指右側鐵皮屋部分）之「有」或「無」
        ，並不影響主建物之經濟效能，其具有獨立之經濟價值
        ，足證系爭建物非主建物之從物。
      (4)綜上，系爭建物無論從對外通行之直接性、增建部分之
        面積、隔間及向來之利用狀況，暨增建部分之利用機能
        與原有建築物之依存程度，均足證明不僅構造上、使用
        上具獨立性，亦非屬從物，當然非為被告抵押權效力所
        及。
二、被告則略以：
  (一)按所有人於主建物外另行增建者該增建部分為抵押權效力所
    及者，可分成非物權客體、從物及附屬物三種，玆分敘如下
    ：
    1.非物權客體：如該增建部分與原有建物無任何可資區別之
      標識存在，而與之作為一體使用者，因不具構造上及使用
      上之獨立性，自不得獨立為物權之客體，原有建築物所有
      權範圍因而擴張，以原有建築物為擔保之抵押權範圍亦因
      而擴張。
    2.從物：如該增建部分於構造上及使用上已具獨立性，即為
      獨立之建築物，苟其常助原有建築物之效用，而交易上無
      特別習慣者，即屬從物，而為抵押權之效力所及。
    3.附屬物：如該增建部分雖具構造上之獨立性，但未具使用
      上之獨立性而常助原有建築物之效用者，則為附屬建物。
      其使用上既與原有建築物成為一體，該增建部分所有權應
      歸於消滅；被附屬之原有建築物所有權，則因二所有權歸
      於一所有權而擴張，其抵押權之範圍亦因而擴張。
  (二)查系爭執行事件之主建物，係由訴外人富淞公司以之為廠房
    使用，而系爭建物則係上開廠房之增建物，於構造上及使用
    上並非屬獨立，故系爭建物自應屬主建物之成分；況縱認系
    爭建物已具獨立性，而為獨立之建物，然因其常助原有建築
    物之效用，故亦應將系爭建物認定為從物。且該主建物及系
    爭建物，均互通使用，更甚者，主建物均須經過系爭建物始
    得出入，並共通水電，其構造上具有一體使用之功能，其經
    濟目的，亦具有相依為用之效能，故系爭建物亦屬本件廠房
    即主建物所屬之從物。是系爭執行事件，既係被告對抵押物
    聲請執行，故本件應認原抵押物之所有權因增建而隨之擴張
    ，抵押權支配之範圍亦應隨之擴張，及於該增建部分之建物
    即系爭建物無訛。綜上，原告對系爭執行分配表異議，起訴
    請求將之變更如其聲明，應無理由等語置辯，並聲明：原告
    之訴駁回。
三、本件兩造經本院整理簡化爭點，其結果如下：
（一）不爭執之事項：
  本院系爭執行事件，將訴外人富淞公司所有土地、已保存登
    記建物及連同增建部分執行查封拍賣，並由訴外人羅秀月拍
    定取得該不動產所有權。
  嗣本院執行處承辦股作成分配表，且定於民國98年12月8日
    分配，惟因原告就系爭建物列入抵押債權予以分配，表示不
    同意，遂分別於分配期日1日前即原告戊○公司於98年12月1
    日、原告兆豐公司於98年12月3日具狀向本院執行處聲明異
    議，而被告對渠等之異議內容，表示不同意，原告遂於99年
    12月18日提起本件訴訟，該部分執行案款乃暫緩分配，並予
    以提存在案。
  前揭經拍賣訴外人富淞公司所有之土地、已保存登記建物，
    曾由訴外人富淞公司擔任義務人，提供設定抵押權登記予被
    告。
  系爭建號3546號建物，係建號147號主建物之增建部分；系爭
    建號3548號建物，則為建號149號主建物之增建部分。
  系爭建號3546號建物拍定金額為155萬元；系爭建號3548號建
    物拍定金額為120萬元。
  上開主建物與系爭建物之現況，如本院99年2月3日勘驗筆錄及
    卷內地政機關測量成果圖所示。
  原告就本院99年2月3日勘驗筆錄中關於系爭建物面向大里路左
    側及其後段部分，非屬獨立建物不爭執。
（二）爭執之事項：
    系爭建物面向大里路右側部分，是否為系爭執行中上開主建
    物抵押權效力所及？即是否具有為前開主建物之成分、附屬
    物或從物之性質？
四、本院得心證之理由：
（一）按強制執行程序中，債權人或債務人對於分配表聲明異議
      ，其他債權人或債務人於分配期日未到場，執行法院未依
      聲明異議更正分配表，而將聲明異議狀送達其他債權人及
      債務人，其他債權人或債務人就聲明異議為反對陳述者，
      聲明異議人對反對陳述之其他債權人或債務人提起分配表
      異議之訴，應類推適用強制執行法第41條第4項規定，亦
      即聲明異議人對其他債權人或債務人提起異議之訴之10日
      期間，應自受執行法院通知有反對陳述之日起算，而非自
      分配期日起算（參88年度台抗字第191號判決意旨）。原
      告主張系爭執行事件，拍賣訴外人即執行債務人富淞公司
      所有之不動產，而富淞公司所有之土地、已保存登記建物
      ，曾由富淞公司擔任義務人，提供設定第1、2順位抵押權
      登記予被告。又其中系爭3546建號及3548建號之未保存建
      物，乃分別係建號147、149主建物之增建物，而系爭3546
      、3548建號建物分別賣得價金155萬元及122萬元。嗣本院
      執行處製作系爭分配表時，將上開價金275萬元優先分配
      予抵押權人即被告，原告以系爭建物非屬抵押權範圍，被
      告無優先受償之權，於分配期日1日前對分配表聲明異議
      ，被告對原告之聲明異議表示反對，原告為此提起分配表
      異議之訴等事實，業據原告提出系爭執行事件之分配表、
      聲明異議狀、本院命原告10日內起訴通知書等件為證，復
      為被告所不爭執，並經調取本院上開系爭執行事件卷宗查
      核屬實，自堪信為真實。依該系爭執行事件卷宗可知，被
      告於98年12月8日對原告之聲明異議表示反對，原告並於
      98年12月11日收受本院執行處限期10日內起訴之通知函文
      ，嗣原告乃於98年12月18日向本院提起本訴，揆諸前揭之
      說明，原告依強制執行法第41條規定，提起本件分配表異
      議之訴，於法有據。
（二）原告雖又主張系爭建物乃獨立之建物，且未辦理保存登記
      ，應非抵押權效力所及，則該系爭建物拍賣所得金額自應
      單獨另列，並應按優先順序不足受償之債權及普通債權依
      照債權比例分配，被告之債權並無優先受償之權云云，然
      此則為被告所堅決否認。按建築物在構造上，必須有屋頂
      及四周牆壁或其他相鄰之構造物，俾與土地所有權支配之
      空間區隔遮斷或劃清界線，此即構造上之獨立性。而在機
      能上，於土地所有權支配空間內區隔之空間，必須可使吾
      人營生活或事業活動之用，此即使用上之獨立性。是以建
      築物必須具有構造上與使用上之獨立性，方能滿足物權客
      體獨立性之要求。又判斷增建部分，是否具有使用上之獨
      立性，須斟酌其對外通行之直接性，增建部分之面積、隔
      間及向來之利用狀況，暨增建部分之利用機能與原有建築
      物之依存程度等情形定之（參最高法院88年度台上字第48
      5號、92年度台上字第998號判決意旨）。次按所有人於原
      有建築物之外另行增建者，如增建部分與原有建築物無任
      何可資區別之標識存在，而與之作為一體使用者，因不具
      構造上及使用上之獨立性，自不得獨立為物權之客體，原
      有建築物所有權範圍因而擴張，以原有建築物為擔保之抵
      押權範圍亦因而擴張。倘增建部分於構造上及使用上已具
      獨立性，即為獨立之建築物。苟其常助原有建築物之效用
      ，而交易上無特別習慣者，即屬從物，而為抵押權之效力
      所及。若增建部分已具構造上之獨立性，但未具使用上之
      獨立性而常助原有建築物之效用者，則為附屬物。其使用
      上既與原有建築物成為一體，其所有權應歸於消滅；被附
      屬之原有建築物所有權範圍因而擴張，抵押權之範圍亦同
      （參最高法院88年度台上字第485號判決意旨）。此外，
      增建建物縱已具構造上獨立性及通行直接性，然該增建建
      物，如相對於原建物而言，與原建物於使用上係作一體之
      適用，自難謂已具使用上之獨立性，故仍非獨立之建築物
      ，而不得作為獨立之物權之客體。申言之，該增建建物，
      如僅在補充或擴充原建築物之使用價值時，縱其可直接與
      外部相通，亦尚難據該通行之直接性，即可謂已具使用上
      之獨立性，而在社會交易上認已具建築物之獨立性，謂非
      屬原建築物之附屬物（參最高法院84年度台上字第1078號
      、第1411號判決意旨）。因之，本件系爭建物是否為一獨
      立建物？抑僅為原建物之附屬物？從物？以及是否為抵押
      權擔保效力所及？爰依上開說明加以判斷之。
（三）查(1)系爭建物面向大里路右側部分，是鐵皮屋構造，兩棟
      建物相通（3548建號建物在前，3546建號建物在後），系
      爭建物只有三個牆面，另外一面沒有牆面部分，有用支架
      支撐，且部分共用主建物牆面，部分則分別與建號149、1
      47主建物相通。又系爭建物是做為工廠使用及堆放貨品，
      主建物有部分也是做為工廠及堆放貨品使用，有部分則做
      為辦公室使用。(2)工廠出入都是由面向大里路右側系爭建
      號3548建物部分出入。(3)水電使用狀況：電錶部分，富淞
      公司在不爭執之主建物148建號，未保存建物3547建號設
      有一個電錶，系爭建物及主建物也申請一個電錶；另全部
      廠房之建物（包括系爭建物及其主建物），僅設一個水錶
      ，是富淞公司以主建物去申請，由整棟廠房共同使用。(4)
      面向大里路左側部分之系爭建物（建號3548、3546），只
      有鐵皮屋頂，沒有牆壁，共用主建物牆壁，沒有獨立水電
      及出入口，但與主建物相通。(5)面向大里路左後段部分之
      系爭建號3546建物，只有鐵皮屋頂，沒有牆壁，也沒有獨
      立水電及出入口，但與主建物相通等情，業經本院會同兩
      造至現場勘驗屬實，製有勘驗筆錄可稽，並有地政機關測
      量成果圖、現場照片在卷可參，且為兩造所不爭執。依上
      開勘驗結果觀之，前開(4)、(5)所述面向大里路左側及左後
      側部分之系爭建物，顯非屬獨立之建物至明，此亦為原告
      所不爭執。另面向大里路右側部分之系爭建物僅有三面牆
      面，共用部分主建物之牆面，惟亦有部分與主建物直接相
      通，並無獨立相鄰牆壁，而與之作為一體使用，準此，自
      難認其有何構造上之完整獨立性；又觀該部分之系爭建物
      與部分主建物均係做為工廠及堆放貨品使用，且僅由主建
      物申設一個水錶供整棟廠房共同使用，系爭建物並無另獨
      立申設水錶使用，足認該部分系爭建物之功能，亦顯在增
      加輔助原建物之經濟效用，縱該系爭建號3548建物具有與
      外部通行之直接性，惟仍屬欠缺使用經濟價值上之獨立性
      。此外，原告復無法舉證證明系爭建物具有構造上與使用
      上之獨立性，是系爭建物應在輔助及擴大原建物之使用價
      值，而與原建物係作一體之利用，二者應具有功能性之關
      聯及依存關係。綜上，系爭建物既欠缺構造上與使用上之
      獨立性，則該增建物尚難謂為獨立於原建物外之增建物，
      而可單獨為物權獨立之支配客體。
（四）另系爭建物，雖難獨立於主建物之外，而得單獨為物權獨
      立之客體，已如前述，然其是否為被告所設定抵押權效力
      所及？查系爭建物既附加於主建物而成為一體，系爭建物
      即應喪失其獨立性，主建物之所有權範圍，亦因而擴張於
      該系爭建物，是主建物既已供設定抵押權予被告，該抵押
      權之支配範圍應與所有權相同，自亦應隨之擴張於該系爭
      建物，而不問其附加時間為何，有無為保全登記與否。蓋
      無論於抵押權設定前後，附加於抵押建築物之部分而不具
      獨立性，均為抵押權效力所及，否則即有違物權法上標的
      物獨立性原則，及一物一權主義之虞。是以，系爭建物自
      應為被告抵押權效力所及，則原告前揭所稱，應不足採認
      。
（五）綜上所述，被告與富淞公司之債權既為抵押權擔保效力所
      及，且系爭建物並與原有建築物成為一體，其所有權應歸
      於消滅；被附屬之原主建築物所有權範圍，則因二所有權
      歸於一所有權而擴張，自應認系爭建物並無不動產獨立之
      所有權存在，而已包括在原有建築物所有權範圍內，且為
      原主建物所設定之抵押權效力所及，則本院民事執行處自
      得併付拍賣，並允許第1、2順位抵押權人即被告就該部分
      拍賣所得價款得予優先受償，尚難認有何違誤之處。從而
      ，原告主張本院原所製作之系爭分配表有誤，乃依強制執
      行法第41條第1項分配表異議之訴規定，請求將系爭執行
      事件所製作之該分配表，更正為如上開訴之聲明所示之內
      容，而重為分配，即無理由，應予駁回。
五、末本件事證已臻明確，兩造其餘主張、陳述及所提證據，經
    審酌與本院前揭判斷不生影響，毋庸再予審酌，併此敘明。
丙、據上論結，本件原告之訴為無理由，依民事訴訟法第78條、
    第85條第1項前段，判決如主文。
中    華    民    國    99    年    3    月    23     日
                  民事第四庭    法  官  黃文進
正本係照原本作成。
如對本判決上訴，須於判決送達後20日內向本院提出上訴狀。
中    華    民    國    99    年    3    月    23    日
                                 書記官

司法院資訊處製作；財團法人民間司法改革基金會備份。
